---
title: "Plano Analítico para Associação entre vacinação de COVID-19 e internações por SRAG em idosos nas áreas programáticas do Rio de Janeiro/RJ em 2021"
subtitle: 'DOCUMENTO: SAP-2022-016-JB-v01'
author: '**De:** Felipe Figueiredo **Para:** Janaina Balmant'
date: "`r Sys.Date()`"
output:
  html_document:
    fig_caption: yes
    fig_height: 6
    fig_width: 6
    keep_md: yes
    number_sections: yes
    toc: yes
  pdf_document:
    number_sections: yes
    toc: yes
  word_document:
    fig_caption: yes
    fig_height: 6
    fig_width: 6
    reference_docx: misc/style_SAP_pt.docx
    toc: yes
toc-title: "Sumário"
---

```{r setup, include=FALSE}
knitr::opts_chunk$set(echo = FALSE)
knitr::opts_knit$set(root.dir = normalizePath(".."))
options(scipen = 999)
library(pander)
library(knitr)
panderOptions('table.style', 'rmarkdown')
panderOptions('table.split.table', 160)
```

---

\newpage

**Plano Analítico para Associação entre vacinação de COVID-19 e internações por SRAG em idosos nas áreas programáticas do Rio de Janeiro/RJ em 2021**

**Histórico do documento**

```{r history}
Version <- c("01")
Changes <- c("Versão inicial")
history <- cbind(Version, Changes)
colnames(history) <- c("Versão", "Alterações")
# pander(history, split.cells = 70)
kable(history)
```

---

# Lista de abreviaturas

- AP: Área programática
- DP: desvio padrão
- IC: intervalo de confiança
- SRAG: Síndrome respiratória aguda grave

# Contexto

## Objetivos

Correlacionar as tendências de internação hospitalar por SRAG e vacinação de COVID-19 em idosos em cada área programática do município do Rio de Janeiro em 2021.

## Hipóteses

O aumento da taxa de vacinação está associado com uma redução do número de internações por SRAG em idosos.

## Desenho do estudo

Ecológico, com dados agregados das dez AP do município do Rio de Janeiro.

# Dados

```{r cleaning, include=FALSE}
source("scripts/input.R", encoding = 'UTF-8')
```

## Dados brutos

<!-- A base de dados original possuía -->
<!-- `r Nvar_orig` -->
<!-- variáveis coletadas de -->
<!-- `r Nobs_orig` -->
<!-- observações. -->

## Tabela de dados analíticos

Todas as variáveis da tabela de dados analíticos foram identificadas de acordo com as descrições das variáveis, e os valores foram identificados de acordo com o dicionário de dados providenciado.
Estas identificações possibilitarão a criação de tabelas de resultados com qualidade de produção final.

Depois dos procedimentos de limpeza e seleção
`r Nvar_final`
variáveis foram incluídas na análise com
`r Nobs_final`
observações.
A Tabela 1 mostra a estrutura dos dados analíticos.

```{r analytical data}
analytical_mockup %>%
  pander(caption = "**Tabela 1** Estrutura da tabela de dados analíticos após seleção e limpeza das variáveis.")
```

# Variáveis do estudo

## Desfechos primário e secundários

**Especificação das medidas de desfecho** (Zarin, 2011):

1. (Domínio) SRAG
2. (Mensuração específica) Internações por SRAG
3. (Métrica específica) Valor final
4. (Método de agregação) Soma

**Desfecho primário**

Número total de internações por SRAG em idosos.

## Covariáveis

N/A

# Métodos estatísticos

## Análises estatísticas

### Análise descritiva

O perfil epidemiológico das AP incluídas no estudo será descrito na baseline, com os dados do Censo brasileiro de 2010.
As características demográficas
(sexo e faixa etária)
serão descritas como
total de residentes em cada AP.

As tendências de vacinação e de internações em cada AP serão resumidas em tabelas e visualizadas em gráficos exploratórios.
As curvas de tendência de internação hospitalar de cada uma das dez APs serão criadas para cada etapa do esquema vacinal (dose 1, dose 2 e dose de reforço), estratificando por faixas etárias (60 a 69 anos, 70 a 79 anos e 80 anos ou mais).

A associação entre os totais de vacinados e de internações em cada AP será mensurada com o coeficiente de correlação linear de Pearson, ou a correlação de Spearman.

### Análise inferencial

N/A

### Modelagem estatística

N/A

### Dados faltantes

Não serão realizadas imputações de dados faltantes.
Todas as avaliações serão realizadas como análises de casos completos.

## Significância e Intervalos de Confiança

Todas as análises serão realizadas ao nível de significância de 5%.
Todos os testes de hipóteses e intervalos de confiança calculados serão
bicaudais.

## Tamanho da amostra e Poder

N/A

## Softwares utilizados

Esta análise será realizada utilizando-se o software `R` versão `r getRversion()`.

# Observações e limitações

# Referências

- **SAR-2022-016-JB-v01** -- Associação entre vacinação de COVID-19 e internações por SRAG em idosos nas áreas programáticas do Rio de Janeiro/RJ em 2021
- Zarin DA, et al. The ClinicalTrials.gov results database -- update and key issues. N Engl J Med 2011;364:852-60 (<https://doi.org/10.1056/NEJMsa1012065>).
- Gamble C, et al. Guidelines for the Content of Statistical Analysis Plans in Clinical Trials. JAMA. 2017;318(23):2337–2343 (<https://doi.org/10.1001/jama.2017.18556>).

# Apêndice

Este documento foi elaborado seguindo recomendações de estrutura para Planos de Análise Estatística (Gamble, 2017) para maior transparência e clareza.

## Disponibilidade

Tanto este plano analítico como o relatório correspondente (**SAR-2022-016-JB-v01**) podem ser obtidos no seguinte endereço:

<https://philsf-biostat.github.io/SAR-2022-016-JB/>

<!-- O cliente solicitou que esta análise seja mantida confidencial. -->
<!-- Tanto este plano analítico como o relatório correspondente (**SAR-2022-016-JB-v01**) portanto não foram publicados online e apenas o título e o ano da análise foram incluídas no portfólio do consultor. -->
<!-- O portfólio pode ser visto em: -->

<!-- <https://philsf-biostat.github.io/> -->
